臺灣屏東地方法院民事判決　　　　　　　100年度訴字第597號
原　　　告　張金長
訴訟代理人　黃英傑
被　　　告　莊貴連
訴訟代理人　王銘凱
上列當事人間請求分割共有物事件，本院於民國100 年11月10日
言詞辯論終結，判決如下：
    主  文
兩造共有坐落屏東縣滿州鄉○○○段三八一之六地號土地，依附
圖所示方案分割：(一)如附圖所示編號A 部分面積七七八九平方公
尺土地，分歸原告所有；(二)如附圖所示編號B 部分面積五一九三
平方公尺土地，分歸被告所有。
訴訟費用由原告負擔五分之三，被告負擔五分之二。
    事實及理由
一、原告起訴主張：
    坐落屏東縣滿州鄉○○○段381-6 地號，地目田、使用分區
    為山坡地保育區，面積12,982平方公尺土地（下稱系爭土地
    ）為兩造所共有，系爭土地依其使用目的無不能分割之情事
    ，兩造間亦未訂有不分割之特約，然經多次協商，均無法與
    被告達成分割協議，是原告爰本於分割共有物請求權，提起
    本訴，並聲明：兩造共有系爭土地准予分割，分割方式為：
    如附圖所示A 部分，分歸原告所有，如附圖所示B 部分，分
    歸被告所有。
二、被告陳述以：伊同意附圖所示之分割方案，然希望原告能無
    償讓伊繼續使用依現況伊所有的農作物，所占得原告所分得
    如附圖編號A 部分的土地等語。
三、按各共有人，除法令另有規定外，得隨時請求分割共有物；
    分割之方法不能協議決定，或於協議決定後因消滅時效完成
    經共有人拒絕履行者，法院得因任何共有人之請求，命為下
    列之分配：一、以原物分配於各共有人。但各共有人均受原
    物之分配顯有困難者，得將原物分配於部分共有人。二、原
    物分配顯有困難時，得變賣共有物，以價金分配於各共有人
    ；或以原物之一部分分配於各共有人，他部分變賣，以價金
    分配於各共有人；以原物為分配時，如共有人中有未受分配
    ，或不能按其應有部分受分配者，得以金錢補償之；以原物
    為分配時，因共有人之利益或其他必要情形，得就共有物之
    一部分仍維持共有，民法第823 條第1 項前段、第824 條第
    2 項、第3 項、第4 項分別定有明文。經查，原告主張系爭
    土地為兩造各別共有，並提出系爭土地登記謄本、地籍圖謄
    本、現場照片等件為證（見本院卷第3 頁至第5 頁、第15頁
    至第17頁），復為到場之被告所不爭執，自堪憑信。準此，
    系爭土地依其使用目的既無不能分割之情形，共有人間亦未
    以契約訂有不分割之限制，復無能協議分割系爭土地，則原
    告請求就系爭土地為裁判分割，自應准許。
四、再按共有物之分割方法，法院應斟酌當事人之聲明、共有物
    之性質、經濟效用及全體共有人利益等為公平決定。是以法
    院就共有物之分割方法本有自由裁量之權限，惟應斟酌當事
    人之聲明，各共有人之利害關係，及共有物之性質、價格、
    利用價值、使用現況及分割後之經濟效益等諸般情事，而為
    適當之分配，且以維持全體共有人之公平為其判斷基準。從
    而本院爰針對系爭土地應以何種方式分割為適當一節，論述
    如下：
(一)、查系爭土地占有現況乃以鐵絲網水泥柱為界，西北側有原告
    出資興建鐵皮屋一座（現作販賣部使用）及滿州鄉公所興建
    之停車場，另於停車場下方則有原告所興建之水池兩座，而
    東南側，則為被告種植荔枝、玉米等作物所用，並興建磚造
    工寮一座，另系爭土地西南側鄰都魯路可對外雙向聯絡等情
    ，業經本院會同地政人員履勘現場查證屬實，製有勘驗筆錄
    、現場草圖、現場照片在卷可參（見本院卷第15頁至第17頁
    、第31頁至第33頁），並有卷存屏東縣恆春地政事務所100
    年10月18日屏恆地二字第1000007815號函附複丈成果圖可證
    （見本院卷第43、44頁）。
(二)、本院審酌兩造當事人之分割意願、系爭土地之使用現狀、土
    地格局之方整性、通行有無障礙、經濟效益等情狀，是依原
    告以及被告主張，經本院囑託恆春地政事務所測繪如附圖所
    示，其中如附圖編號A 部分歸原告、編號B 部分分歸被告所
    有（按附圖上「擬分配之共有權人」欄位之姓名應為錯置）
    ，將可致上開所述建物及農作物均能維持現況，以減少分割
    後拆遷之糾紛，避免損及社會經濟效用。又兩造亦均表同意
    依此方案分配土地，堪認上開分割方案對兩造均為公平，應
    屬可採。
(三)、綜上，本院審酌系爭土地之經濟效益、實際狀況、土地整體
    利用之經濟性及共有人間分割利益之均衡等情，爰判決分割
    如主文所示。
五、末按分割共有物之訴實質上並無所謂何造勝訴敗訴之問題，
    是以如將訴訟費用完全命形式上敗訴之被告負擔，實欠公允
    。本院審酌兩造各自因本件訴訟所得到之利益，認本件之訴
    訟費用，應由兩造各以其等應有部分比例分擔，始為妥適。
據上論結，原告之訴為有理由，依民事訴訟法第80條之1 ，判決
如主文。
中    華    民    國   100    年    11    月    30    日
                  民事第一庭    法  官  羅培毓
正本係照原本作成。
如不服本判決，應於收受送達後二十日內向本院提出上訴書狀，
其未表明上訴理由者，應於提出上訴後二十日內向本院補提理由
書狀（均須按他造當事人之人數附繕本）
中    華    民    國  100     年    11    月    30    日
                                書記官  張婉郁